臺灣嘉義地方法院民事判決　　　　　　　 94年度訴字第681號
原　　　告　乙○○
被　　　告　甲○○
上列當事人間分割共有物事件，本院於95年9月27日辯論終結，
判決如下：
    主    文
原告與被告共有坐落嘉義市○○段一五八地號，地目建，面積七
零八點二四平方公尺土地，其分割方法為：如附圖所示甲部分面
積三五四點一二平方公尺分歸原告取得；如附圖所示乙部分面積
三五四點一二平方公尺分歸被告取得，但原告應補償被告新台幣
四十六萬二千五百元。
訴訟費用新台幣六萬三千零九十六元，由原告負擔二分之一，餘
由被告負擔。
    事實及理由
一、原告主張：坐落嘉義市○○段158地號號土地（下稱系爭土
    地）係兩造所共有，原告及被告應有部分均為2分之1，且無
    不能分割之情形，惟無法獲得分割之協議，為此請求判決分
    割，且原告已蓋有磚造平房及鐵皮屋在附圖一甲部分土地（
    建物如附圖二B所示），故原告應分配如附圖一部分甲部分
    土地，被告分配之土地應如附圖一乙部分，以利管理使用，
    且不同意被告所述原告應另行補償之聲明等情。並聲明：兩
    造共有之系爭土地，應予分割如附圖一所示。
二、被告主張雖同意分割，但不同意原告之分割方案，辯稱乙部
    分土地，在兩造父親劉麗記生前立具同意書供兩造堂兄弟邱
    金福建屋使用，現在無法馬上取回使用，令被告分得此部份
    土地顯然不公平，且甲部分土地價值較高，原告亦應補償被
    告等語。
三、按各共有人，得隨時請求分割共有物。但因物之使用目的不
    能分割或契約訂有不分割之期限者，不在此限。民法第823
    條第1項定有明文。查系爭土地地目為建，有土地登記謄本
    在卷可按，依其使用目的並非不能分割，而兩造就系爭土地
    亦未定有不可分割之特約，且迄今兩造尚未達成協議分割，
    為兩造所不爭，原告依法訴請裁判分割系爭土地，於法有據
    ，應予准許。
四、原告主張坐落系爭土地係兩造所共有，原告及被告應有部分
    分均為2分之1之事實，業據其提出土地登記謄本1件為證，
    復為被告所不爭執，自堪信為真實。且被告亦不否認原告在
    附圖一甲部分土地已蓋有磚造平房及鐵皮屋之事實，而附圖
    一乙部分土地有兩造堂兄弟邱金福所蓋之磚造平房（如附圖
    二D所示），亦為原告所不否認，復查原告自認兩造之父親
    確實同意未定期限無償借用土地供邱金福蓋屋等情，又兩造
    均自認其父之遺產僅由兩造繼承，則兩造應平均承擔其父之
    生前無償使用債務，以上自堪採為本案判決之依據，合先敘
    明。
五、次按，共有物之分割，依共有人協議之方法行之。分割之方
    法，不能協議決定者，法院得因任何共有人之聲請，命為左
    列之分配：一、以原物分配於各共有人。二、變賣共有物，
    以價金分配於各共有人。以原物為分配時，如共有人中，有
    不能按其應有部分受分配者，得以金錢補償之。民法第824
    條定有明文。又共有物之分割，應斟酌共有物之性質、經濟
    效益及全體共有人之利益，並應符合公平原則。經查，系爭
    土地如附圖一所示甲部分土地已由原告已蓋有磚造平房及鐵
    皮屋，乙部分土地有兩造之堂兄弟邱金福所蓋之磚造平房等
    情，業據本院會同兩造勘驗現場，並囑託嘉義市地政事務所
    派員測量屬實，有勘驗筆錄及地政事務所檢送之土地複丈成
    果圖在卷可憑。則原告所提出之系爭土地分割之方案，較符
    合實際使用需求，應為可採。惟被告所分配之土地因臨路狀
    況不如原告所分配土地，且須承受因堂兄弟所蓋磚造平房不
    能使用之不利益，價值低於其應有部份價值之共有人未能按
    其應有部分受分配，當由增加價值之共有人補償之，參酌民
    法第825條規定，各共有人對於他共有人因分割而得之物，
    按其應有部分，負與出賣人同一擔保責任，是應由原告提出
    補償金，始為公允。
六、爰參酌囑託台灣省建築師公會嘉義縣市辦事處會鑑價結果，
    附圖一甲部分土地面積價值為新台幣（下同）345萬8000元
    ，附圖一乙部分土地312萬3000元，有該公會出具之鑑定報
    告書可按，則該土地未分割前總價為658萬1000，分割為二
    之平均價格為329萬500元，原告所分配之土地價值顯然高於
    被告，自應補償該部分差價16萬7500元，且被告因承受因堂
    兄弟所蓋磚造平房不能使用之不利益，而該磚造平房雖係於
    民國45年所蓋，已超過嘉義市房屋耐用年數及折舊率標準（
    46年），但該耐久年限只是規定房屋適當使用應有之合理年
    限，並非實際可使用之年限，該建物因日後管理維護情形或
    其他天災意外難料，無法估算尚可使用幾年，亦有前開鑑定
    報告書可按，惟查被告分得附圖一乙部分土地，若主張依民
    法第470條主張收回未定期限之使用借貸契約，勢必起訴請
    求，而該磚造平房所佔土地面積為214.70平方公尺，依公告
    地價每平方公尺6300元，有地籍謄本可稽，訴訟價額為135
    萬2610元，復審酌以下事項：(1)依司法院（91）院台廳民1
    字第03075號要旨所示，上訴第3審之利益數額，已提高為
    150 萬元，故被告起訴返還土地之價額未超過150萬，訴訟
    不得上訴第3審，並參考各級法院辦案期限實施要點規定，
    第1、2審通常程序審判案件之期限分別為1年4個月、2年，
    共計3 年4個月，則該案審理期限約需3年4個月，被告方得
    收回該土地。(2)因該磚造平房所佔土地每月租金損失為7000
    元，亦有前開鑑定報告可稽，故被告為收回該土地而進行訴
    訟，該期間不能使用之利益約為28萬5600元(7,000x12x3.
    4=285,600)。(3)被告尚須為該訴訟支出訴訟費用，一審為
    14464元，二審為21696元，且為避免敗訴仍有委任律師之必
    要，每一審級以5萬計算，共10萬元，又查被告是否當然能
    取回前開無償使用借貸之土地，仍屬未知，此等不利益亦須
    補償，本院認應再酌留被告無法收回該土地損失2年（即
    7,000x12x 2=168,000），作為補償應屬合理綜合審酌合計
    (1)(2)(3)之因素，被告就堂兄弟無償使用乙部分土地至收回該
    土地之損失，約為59萬為適當（285,600＋14,464＋21,696
    ＋100,000＋168,000＝589,760），惟因此項無償使用債務
    應由兩造平均負擔，已如前述，故此部份應由原告補償被告
    約29萬5000元（取整數），總計原告應補償被告46萬2500元
    （含土地差價16萬7500元及堂兄弟無償使用補償金29萬5000
    元）。
七、末按本件訴訟費用支出，業經原告提出單據，並經本院審核
    屬實，且兩造就共有物分割方法不能達成協議時，固得由原
    告起訴請求裁判分割，然原告主張之分割方法，僅供法院參
    考，就該部分並不生其訴有無理由之問題，被告提出不同分
    割方法屬防衛權利所必要，如僅因法院准原告分割共有物之
    請求，即命被告應負擔全部訴訟費用，不免失衡。從而，本
    院酌量情形，爰就本件命兩造依主文所示比例負擔訴訟費用
    。
八、本件判決之基礎已臻明確，兩造其餘之攻擊、防禦方法及舉
    證，核與判決結果無影響，爰不一一予以論列，併此敘明。
九、據上論結，本件准原告之請求為分割，依民事訴訟法第81條
    第2款，判決如主文。
中　　華　　民　　國　　96　　年　　1　　月　　31　  日
                  民一庭法　官　林世芬
以上正本係照原本作成
如對本判決上訴須於判決送達後20日內向本院提出上訴狀
中　　華　　民　　國　　96　　年　　1　　月　　31　  日
                        書記官　許龍崑
